【裁判字號】    97,聲再,132
【裁判日期】    970818
【裁判案由】    詐欺
【裁判全文】
臺灣高等法院刑事裁定                 97年度聲再字第132號
再審聲請人  台灣高等法院檢察署檢察官
被      告
即受判決人  甲○○
            乙○○
            丙○○
上列聲請人因受判決人詐欺案件，對於本院九十七年度再字第一
號，中華民國九十七年一月二十九日確定判決（台灣台北地方法
院九十五年度易字第一七五五號，起訴案號：台灣台北地方法院
檢察署九十四年度偵字第六六九一號、九十四年度偵續字第四四
六號、九十四年度偵續一字第五十七號），聲請再審，本院裁定
如下：
    主  文
再審之聲請駁回。
    理  由
一、台灣高等法院檢察署檢察官聲請意旨略以：「…原審判決無
    非係以被告等人並未將夾層繪入契約後附平面圖，並引用系
    爭契約第二十四條第二項、第三項等條款，來認定雙方確未
    將夾層面積計入銷售房屋之面積，且無賣方應替買方施作夾
    層之約定，被告等人之廣告僅係說明挑高空間，並非買賣標
    的云云，作為被告等人無罪之理由，惟原審法有下列證據未
    經注意：
  (一)被告丙○○之陳述及系爭房屋訂購單上明確註明『使用二十
    五點七六坪』。
    1.被告丙○○於民國九十五年九月四日第一審審理時陳述：
      『我對於林妙香，我沒有隱瞞違法夾層，因為我在訂購單
      寫的很清楚十六點五二坪，這是他買的使用面積，這個案
      件來說，是有贈與他裝潢，才會達到二十五點七六坪，我
      沒有跟客戶說這個裝潢是違法的」…於九十六年三月二十
      日原審審理時亦陳述：「之前林妙香來看房子的時候，我
      有清楚（告訴）他坪數的部分，坪數的部分我有說權狀還
      有使用的部分，使用的部分是裝潢後的面積，我有誠實告
      訴客人說這個案子送裝潢的部分，交屋之後就會以這樣的
      裝潢交屋，我並有提到違法夾層的事情，因為當時客戶沒
      有問。」可知被告等人於銷售系爭房屋當時，並未告知告
      訴人（林妙香）夾層乃係違法，顯然係故意欺瞞告訴人。
    2.更有甚者，被告湯芸於告訴人之訂購單上特別註明『使用
      二十五點七六坪』，以誤導告訴人夾層屋為合法。此外，
      從約定之買賣價金以觀，可得知雙方係以二十五點七六坪
      作為計價之基準。
    3.而當初實際之情形，係以被告丙○○等人不但未告知系爭
      房屋違法之情事，甚至還特別向告訴人保證該等設計（即
      夾層屋之設計）絕對合法，然原判決對於為何不採信該訂
      購單上之記載，並未予以說明…應得以作為聲請再審之理
      由。
  (二)上開被告丙○○於九十五年九月四日之陳述，明確表示當時
    所出售者乃係『裝潢後』（即夾層施工後）之房屋，並非原
    判決所述無賣方應替買方施作夾層之約定。
    1.原判決對於此部分未查，被告丙○○於九十五年九月四日
      即已明確表示，被告等人所出售之房屋乃係『裝潢後』（
      即夾層施工後）之房屋，非原判決所述無賣方應替買方施
      作夾層之約定，果真如此，本案則無系爭契約第二十四條
      第二項及第三項之適用餘地，故此一重要陳述前審未經注
      意…應得以作為聲請再審之理由。
    2.至於，原判決雖引用系爭契約第二十四條第二項之規定『
      買方認知了解賣方銷售人員於銷售工地告知或依買方詢問
      所提供有關二次施工違規使用之建議書面資料，如買方交
      屋後依該建議實作，其將來均有被拆除、處罰之危險與可
      能，惟買方願自負其風險與責任，絕不因此向賣方請求退
      戶或為其他任何之請求」，惟該條項於本案並不適用，
      被告等人未向告訴人說明系爭房屋會有二次施工之情形。
      況且，依該約定，係規範『買方交屋後依建議實作』情
      形，本案係賣方施工成後（包含夾層施作）方交付房屋與
      買方，並非買方於交屋後自行依建議實作，所以顯然無本
      條之適用。再者，賣方從未告知系爭房屋即屬二次施工
      違規使用之情形，對於告訴人而言，根本無從判斷房屋是
      否有二次施工之情況。
    3.其次，原判決雖引用系爭契約第二十四條第三項之規定『
      本契約銷售工地現場所提供有關之宣傳、廣告文件、資料
      、樣品屋及其創意空間隔層之裝潢，買方完全認知瞭解，
      僅供買賣雙方於銷售時之參考』，然該條項於本案亦無適
      用。本約定僅限於『銷售工地現場所提供之文件』而不
      含報紙廣告，報紙廣告並不在此條款排除範圍，賣方仍需
      依廣告之內容負責。該約定係指銷售工地之文件僅供參
      考，惟該等廣告文件仍可能成為雙方合意之內容，賣方既
      係承諾交付夾層屋且係由賣方進行施作，則依該約定，夾
      層施作並非僅供參考，而係雙方契約之一部分，原判決未
      詳加細讀該約定，似乎有所疏漏。
    4.因此，只要法院審酌被告丙○○於九十五年九月四日之陳
      述，即不會有上開誤解之情形，故此一重要證據前審未經
      注意，應得以作為聲請再審之理由…
   (三)綜上所陳，只要注意系爭房屋訂購單及被告丙○○上開陳
     述等重要證據，即足可認定被告等人應受有罪判決…請…
     准予再審…」等。
二、按受無罪之判決確定後，發見確實之新證據，足認其有應受
    有罪判決之犯罪事實者，為受判決人之不利益，得聲請再審
    ，雖為刑事訴訟法第四百二十二條第二款所明定，惟此所稱
    「發見確實之新證據」，係指具有嶄新性（新規性）及顯著
    性（確實性）之證據，亦即指最後事實審法院判決當時已經
    存在或審判當時不及調查審酌之證據，至其後始發見者，且
    就該證據連同原確定判決中認定事實存在之積極證據與相反
    之消極證據全體予以觀察，經自由證明程序，顯然可認為足
    以動搖原確定判決之事實基礎而改為更不利之判決者而言，
    有最高法院九十年度台抗字第一六八號裁定可資參照。就證
    據本身形式上觀察，固不以絕對不須經過調查程序為條件，
    但必須顯然可認為足以動搖原無罪確定判決，足認受判決人
    有應受有罪判決之犯罪事實者為限，此受理聲請再審之最後
    事實審法院，應就聲請再審理由之所謂「新證據」是否具備
    事實審判決前已經存在，為法院、當事人所不知，事後方行
    發見之「嶄新性」，及顯然可認足以動搖原無罪確定判決之
    「顯然性」二要件，加以審查，為判斷應否准予開始再審之
    準據。
三、經查：
  (一)檢察官指稱有確實之新證據，原確定判決未斟酌被告丙○○
    於原審之供述，且原審認定事實有違誤之情形等情，已足成
    立聲請再審事由，固提出告訴人再審聲請狀為證。然觀諸聲
    請意旨指稱之被告丙○○於九十五年九月四日、九十六年三
    月二十日供述筆錄，均於本院前審判決時業已存在，並已經
    原確定判決審酌在案；而且，被告丙○○於九十五年九月四
    日審理時，就起訴犯罪事實有關對於告訴人隱瞞違法夾層部
    分，係供述：「我對於林妙香，我沒有隱瞞違法夾，因為我
    在訂購單寫得很清楚十六點五二坪，這是他買的使用面積，
    這個案件來說是有贈與他裝潢，才會達到二十五點七六坪，
    我沒有跟客戶說這…裝潢是違法的，我說使用執照拿到之後
    ，二次施工交屋給他們。我沒有跟客戶（講）水泥的事情，
    我沒有跟客戶說這個夾層是合法的，建管處不會來拆；我們
    那個案子是裝潢好的，權狀是買十六點五二坪，交屋的時候
    ，公司會把樓梯、樓板、裝潢做好交給客戶，裝潢的部分是
    不屬於合法的範圍，這點我有特別跟客戶強調。」（詳見聲
    證２），於九十六年三月二十日審理時，對於告訴人指控其
    等隱瞞違法夾層部分，被告丙○○供稱：「…之前林妙香來
    看房子的時候，我有清楚（告訴）他坪數的部分，坪數的部
    分我有說權狀，還有使用的部分，使用的坪數是裝潢後的面
    積，我有誠實告訴客人說，這個案子送裝潢的部分，交屋之
    後就會以這樣的裝潢交屋，我並沒提到違法夾層的事情，因
    為當時客戶沒有問…」（詳見聲證２）。由上可知，被告丙○○雖未直接對告訴人表示，本件系爭房屋之裝潢係屬違法
    ，然有告知告訴人林妙委系爭房屋之裝潢係屬贈與，並對客
    戶強調贈與之裝潢部分，不屬於合法之範圍，是依被告丙○○上述供詞，尚難認有故意隱瞞違法夾層一事；再依據系爭
    房屋買賣契約書第二十四條第二項已明白約定：「買方認知
    瞭解賣方銷售人員於銷售工地告知或依買方詢問所提供有關
    二次施工違規使用之建議書面資料，如買方交屋後依該建議
    實作，其將來均有被拆除、處罰之危險與可能，惟買方願自
    負其風險與責任，絕不因此向賣方請求退戶或為其他任何之
    請求」，益見被告丙○○、甲○○、乙○○三人，並未隱瞞
    夾層係屬違法之訊息，此亦據本院九十七年再字第一號判決
    於理由欄(五)、2.(1)詳細論述。上開證據自非本件再審之訴之
    確實新證據。
  (二)關於聲請意旨所提出之訂購單，面積欄除記載約十六點五二
    平外，另加註「使用二十五點七六坪」，賣方經辦人係被告
    丙○○之簽名（聲證３），惟依上述記載，僅能證明被告丙○○告知告訴人系爭房屋之使用面積為二十五點七六坪，尚
    不能直接證明系爭房屋價金房屋部分係以二十五點七六坪作
    為計價基準；況且訂購單附帶約定第５點記載：「本訂購單
    為臨時之憑證，於簽訂正式合約後收回作廢。」，再依系爭
    房屋買賣契約書第二條記載房屋及車位面積共計九十五點七
    七平方公尺，其中主建物面積為三十二點三七平方公尺，共
    用部分為二十二點二六平方公尺，合計五十四點六三平方公
    尺（一坪為三點三零五七九平方公尺，經換算即十六點五二
    坪），足證雙方關於房屋部分係以「十六點五二坪」作為計
    價之基準，並非聲請意旨所指以「二十五點七六坪」為計價
    基準，從而不得據此足認被告丙○○、甲○○、乙○○三人
    ，有隱瞞夾層係屬違法之詐欺犯意及行為；此亦據本院九十
    七年再字第一號判決於理由欄五、(二)、1.、2.(1)詳細論述。
    上開證據自非本件聲請再審之確實新證據。
  (三)綜上所述，檢察官聲請再審所指事項及所述理由，無非係關
    於本院確定之判決，就案內所有證據本於調查所得心證，分
    別定其取捨，而為事實之判斷；而證據之證明力，亦即證據
    之價值判斷，由事實審法院本其自由心證，依據證據法則，
    而為合理之判斷證據之證明力，係屬法院依職權之合法行使
    。觀諸通篇只是對原判決所憑之採證有所質疑而已，則其雖
    主張依據刑事訴訟法第四百二十二條第二款發見確實之新證
    據，實與未提出新證據無異。揆諸前揭之說明，自難認為有
    再審之理由。是其聲請再審為無理由，應予駁回。
五、據上論斷，應依刑事訴訟法第四百三十四條第一項，裁定如
    主文。
中    華    民    國    97    年    8     月    18    日
                  刑事第十三庭審判長法  官  曾德水
                                    法  官  梁耀鑌
                                    法  官  林婷立
以上正本證明與原本無異。
不得抗告。
                                    書記官  王增華
中    華    民    國    97    年    8     月    19    日


司法院資訊處製作；財團法人民間司法改革基金會備份。
